臺灣花蓮地方法院民事判決　九十二年度勞再易字第一號
　　再審原告　　甲○○
　　訴訟代理人　鍾年展律師
　　再審被告　　花蓮縣秀林鄉公所
　　法定代理人　黃輝寶
　　訴訟代理人　黃健弘律師
　　複代理人　　蔡雲卿律師
右當事人間確認僱傭關係存在事件，再審原告對於本院民國九十二年五月五日九十二
年度勞簡上字第一號確定判決提起再審之訴，本院於九十三年八月三日言詞辯論終結
，判決如左：
    主      文
原確定判決廢棄。
右廢棄部分，確認再審原告與再審被告間僱傭關係存在，及再審被告應自民國九十一
年四月二十一日起至再審原告復職之日止，按月給付再審原告新台幣萬壹仟肆佰
拾伍元。
再審訴訟費用、再審前之第一、二審訴訟費用均由再審被告負擔。
    事　　　實
甲、再審原告方面：
壹、聲明：
    (一)原確定判決廢棄。
    (二)右廢棄部分，請求確認再審原告與再審被告間僱傭關係存在，再審被告並應自
      民國（下同）九十一年四月二十一日起至再審原告復職日止，按月給付再審原
      告新台幣（下同）三萬一千四百三十五元之薪資。
貳、陳述：
一、原確定判決有消極不適用民事訴訟法第二百九十六條之一之違法，且該違法顯然
    影響裁判結果：
    (一)按確定判決消極的不適用法規，顯然影響裁判者，自屬民事訴訟法第四百九十
      六條第一項第一款所定適用法規顯有錯誤之範圍，應許當事人對之提起再審之
      訴；次按法院於調查證據前，應將訴訟有關之爭點曉諭當事人，民事訴訟法第
      二百九十六條之一定有明文。
    (二)本件原判決訴訟中，就再審原告是否同意在九十一年二月十日、二月十一日、
      二月十四日加班，為本件重要之爭點，再審原告並已於上訴理由狀中明確指出
      再審被告所提出之垃圾清運時間表及工作會報不足為再審原告同意加班之證據
      ，受命法官自應於準備程序期日曉諭兩造當事人就該項爭點充分攻防及舉證，
      然受命法官於準備程序期日，並未曉諭上開爭點，亦未命兩造律師整理爭點，
      僅由兩造律師簡單陳明聲明及理由，即結束準備程序及調查證據程序，原判決
      之受命法官當日進行之準備程序顯有消極不適用民事訴訟法第二百九十六條之
      一之違法，再審原告接獲判決有遭突襲裁判之感，蓋再審原告認再審被告所提
      之工作會報紀錄不足證明再審原告有同意加班之事實，故無必要就當日會議中
      另有證人許俊秤得證明再審原告於會議中表示反對加班之事負舉證之責，詎原
      判決法官不但未曉諭爭點，復未依舉證責任之法則命兩造輪流舉證，自有違前
      揭法規。
二、原判決適用之勞動基準法第三十九條及第三十條之一顯有錯誤適用法律之違法：
    (一)再審原告未上班之九十一年二月十日係勞動基準法第三十六條規定之星期例假
      日，而二月十一日除夕及二月十四日大年初二，分別是勞動基準法第三十七條
      所規定，由中央主管機關規定應放假之休假日。依勞動基準法第三十九條之規
      定，經勞工同意，僅得於「休假日」加班，至於「例假日」並不包括在內，準
      此，勞動基準法第三十六條之例假日為強制規定，無論勞工同意與否，或勞工
      同意後屆時無法到工，均無法以曠職處分，此與勞工若同意於休假日工作，勞
      工即有在該休假日工作之義務，如勞工屆時未到工，得予以曠工處分，二者並
      不相同。詎原判決適用勞動基準法第三十九條，並未區分例假日或休假日經勞
      工同意加班時，其法律效果並不相同，竟錯誤適用該條文，認再審原告既默示
      同意於二月十一日例假日加班，復拒未上班，即構成曠工一日，有適用法律錯
      誤，且影響判決之結果（因再審被告縱默示同意於二月十一日例假日加班而未
      加班，該日亦不得論以曠工，則本件不符合勞動基準法第十二條第一項第六款
      繼續曠工三日，得終止勞動契約之要件），原判決應予廢棄。
    (二)變形工時制乃行業別之需要，機動調整勞工工作時間，此時例假日可能連續休
      息二日以上，且非以星期例假日為休息日。然再審被告宣佈於九十一年二月十
      日及除夕等假日加班，乃屬特例事項，與勞動基準法第三十條之一所規定之四
      週變形工時制無關，況再審被告為地方政府機關，無變形工時制度之適用，故
      原判決認本件例假日加班，係適用變形工時制之結果，而認為本件再審被告有
      以二週為單位，給予二日休假，不限於一週一日，故原來一週之例假日即九十
      一年二月十日，可因再審原告之同意而加班，顯有適用法律錯誤之違法。
參、證據：聲請向行政院勞工委員會函查勞動基準法第三十九條所謂雇主經徵得勞
    工同意於休假日工作，是否包括例假日在內？如勞工同意於例假日加班，復拒
    未加班，能否給予曠工處分？何謂變形工時？地方政府機關能否適用變形工時
    制度？
乙、再審被告方面：
壹、聲明：
一、再審原告之訴駁回。
二、如受不利判決時，請准供擔保免予假執行。
貳、陳述：
一、再審被告於九十一年一月二十四日即排定九十一年度春節期間垃圾清運工作排定
    時間表，並於九十一年二月一日召開工作會報，再審原告亦有參加，此為再審原
    告所不爭執，衡諸一般經驗法則判斷，再審原告任職該清潔隊擔任清潔隊員已達
    十餘年，當已知經同意排定之清運工作如不能準時到職工作，應即早向再審被告
    報告不能到職之情形，其既已知悉已經排定為同年二月十日、十一日、十四日之
    清運工作人員，卻未於工作會報當場或其後九日表示任何意義，應足以認定再審
    原告已依勞動基準法第三十九條規定表示同意，準此以觀，再審被告就前開爭點
    為適當之證明，再審原告欲否認其主張，即不得泛泛空言，未更舉反證，原審依
    據兩造舉證之情形判斷，要無不法。
二、再審原告雖主張原判決適用勞動基準法第三十九條及第三十條之一顯有錯誤適用
    法律之違反云云，然查：
    (一)依勞動基準法於八十五年修法後，採四週變形工時制，准以二週為單位，給予
      二日之休假，不限於一週一日（第三十條之一第一項、第三項參照），亦可將
      二次例假日集中於一週內給與，是原來一週之例假日自可因勞工同意而加班，
      又按八十七年台勞動二字第００六二四六號函釋：「公務機構清潔隊員已依法
      指定自八十七年七月一日起適用勞基法，茲指定該業為該法第三十之一行業」
      ，從而，再審原告於其原來一週之例假，可因其同意而加班，原判決認事用法
      ，並無不當。
    (二)勞動基準法第三十九條後段「雇主經徵得勞工同意於休假日工作者，工資應加
      倍發給」，所謂之「休假日」應係為勞基法第三十六條「例假」及第三十七條
      「休假」之統稱，否則，勞工於休假日工作應加倍發給工資，而於例假日工作
      卻未能領取分文，不啻有違公平原則，更顯輕重矢衡，益見勞基法第三十九條
      後段之休假，自應涵蓋例假工作之情形。是本件再審之聲請，顯屬無據。
丙、本院依職權調閱本院九十二年度勞簡上字第一號民事卷宗。
    理      由
一、本件再審原告於民國九十二年五月十二日收受本院九十二年度勞簡上字第一號確
    定判決書（下稱原確定判決），並於九十二年六月五日提起本件再審之訴，未逾
    民事訴訟法第五百條第一項規定三十日之不變期間，，合先敘明。
二、再審原告於原審起訴主張：其自七十九年二月一日起任職再審被告，擔任正式清
    潔隊員，因鄉長選舉期間未為再審被告之法定代理人輔選，再審被告之法定代理
    人竟於九十一年四月二十日以勞動基準法第十二條第六款規定為由，終止勞動契
    約，解僱再審原告，再審原告遭解僱前每月薪資三萬八千元（再審原告於本院更
    正薪資為三萬一千四百三十五元），再審被告終止勞動契約顯屬違法，因(1)再審
    原告並未曠職三日，且該期間（即九十一年二月十日、十一日、十四日）非正常
    班，而係農曆春節加班，依勞動基準法第四十二條規定，再審被告不得強制原告
    擔任正常工作時間以外之工作，且再審原告於九十一年二月十四日確有加班；再
    審原告已先向承辦人員蔡玉龍以口頭報告表示請假，亦當面徵得其口頭允准。(2)
    依勞動基準法第十二條規定，再審被告應自知悉情形之日起三十日內終止勞動契
    約，惟再審原告遭解僱之日為九十一年四月二十日，解僱令公文於同年四月二日
    收到；(3)再依勞動基準法第三十九條規定，再審原告於休假日工作，雇主應加倍
    給付薪資。爰依上述規定請求確認兩造間僱傭關係存在，及再審被告應給付再審
    原告自九十一年四月二十日起，每月三萬八千元之薪資（再審原告就薪資及起算
    日於本院審理時，均有更正）。
三、再審被告於原審對再審原告在上述期間擔任再審被告之清潔隊員並不爭執，惟以
    ：(1)再審被告於九十一年一月二十四日即排定九十一年度春節期間垃圾清運工作
    排定時間表，並於九十一年二月一日召開工作會報，再審原告亦有參加，惟於排
    定之春節加班清運垃圾期間（九十一年二月十日、十一日、十四日），再審原告
    均未到清潔隊上班，亦未請假，再審原告無正當理由繼續曠工三日，再審被告依
    勞動基準法第十二條第六款規定終止契約，於法有據。(2)依勞工請假規則第十條
    規定，勞工請假時，應於事前親自以口頭或書面敘明請假理由及日數，但遇有急
    病或緊急事故，得委託他人代辦請假手續，辦理請假手續時，雇主得要求勞工提
    出有關證明文件。再審原告確未曾向清潔隊隊長蔡玉龍辦理任何口頭上之請假手
    續。(3)再審被告之清潔隊隊長蔡玉龍見再審原告無故曠職三日後，認再審原告已
    不適任該工作，而於九十一年二月底，以簽呈陳明再審原告有違反勞動基準法事
    由，由再審被告法定代理人於九十一年三月一日批可解僱原告，旋即由再審被告
    授權課長胡智賢向再審原告為解僱之表示，再審被告終止僱傭契約之行為，並未
    逾三十日之法定期間，至於嗣後之解僱文令迄九十一年四月二十日始發布，核僅
    屬行政上之作業程序問題，兩造僱傭契約早於九十一年三月初即已消滅等語資為
    抗辯。
四、按民事訴訟法第四百九十六條第一項第一款所謂「適用法規顯有錯誤」，係指確
    定判決所適用之法規，顯然不合於法律規定，或與司法院現尚有效及大法官會議
    之解釋顯然違反者而言。又所謂適用法規顯有錯誤，不以積極適用法規錯誤之情
    形為限，即消極的不適用法規亦包括在內。
五、次按勞工每七日中至少應有一日之休息，作為例假。紀念日、勞動節日及其他由
    中央主管機關規定應放假之日，均應休假。勞工在同一雇主或事業單位，繼續工
    作滿一定期間者，每年應依左列規定給予特別休假：．．．。又勞動基準法第三
    十六條所定之例假、第三十七條所定之休假及第三十八條所定之特別休假，工資
    應由雇主照給。雇主經徵得勞工同意於休假日工作者，工資應加倍發給。因季節
    性關係有趕工之必要，經勞工或工會同意照常工作者，亦同。再因天災、事變或
    突發事件，雇主認有繼續工作之必要者，得停止第三十六條至第三十八條所定勞
    工之假期。但停止假期之工資，應加倍發給，並應於事後補假休息。勞動基準法
    第三十六條、第三十七條、第三十八條、第三十九條、第四十條第一項分別定有
    明文。由上可知，勞動基準法就「休假」、「例假」、「特別休假」均有不同之
    定義，不容混淆，而勞動基準法第三十九條後段所規定得經勞工同意於「休假日
    」工作部分，自不包括「例假」在內，換言之，縱經勞工之同意，亦不得使勞工
    在例假上班，僅有該法第四十條第一項所定之「天災」、「事變」或「突發事件
    」，且雇主認有繼續工作之必要時，使得停止例假、休假、特別休假。
六、再按中央主管機關指定之行業，雇主經工會同意，如事業單位無工會者，經勞資
    會議同意後，其工作時間得依下列原則變更：三、一週內至少有二日之休息，作
    為例假，不受第三十六條之限制，勞動基準法第三十條之一第一項第三款定有明
    文。惟此係為因應某些特別之行業，有須勞工長期工作之必要，如限於該法第三
    十六條每週應有一日之休息之規定，恐有礙於營運或造成營運困難之虞，乃例外
    規定在符合「中央主管機關指定之行業」、「經工會同意或無工會者，經勞資會
    議同意」之條件下，不受該法第三十六條之規定，故此例假之調整亦為常態，如
    ：雇主經工會同意，該工作平日即規定須連續工作十二日，再休息二日等情，而
    非指可隨雇主之意，臨時變動。況該法第三十條之一第一項已明文規定僅不受該
    法第三十六條「每週應有一日休息，作為例假」規定之限制，並未規定可排除該
    法第三十九條、第四十條規定之適用，原審認採用四週變形工時制後，准以二週
    為單位，給予二日之休假，不限於一週一日，亦可將二次例假集中於一週內給與
    ，故原來一週之例假自可因勞工同意而加班云云，漏未適用該法第四十條第一項
    有關僅限於該法所定特殊狀況始可要求勞工於例假加班之規定，自有民事訴訟法
    第四百九十六條第一項第一款適用法規顯有錯誤之再審事由。
七、經查：
　　(一)再審原告於原審均主張：九十一年二月十日星期日為「例假日」，且為再審被
　　　告所不爭執，甚至於再審答辯狀上亦自承該日為「例假」（見本院卷第三十七
　　　頁），揆諸前揭說明，再審被告本不可要求再審原告於是日上班，縱經再審原
　　　告同意，亦然，故縱認再審原告原本同意於是日上班，事後反悔，並未請假即
　　　無故未加班，惟因再審被告要求再審原告於該日上班，已違勞動基準法第四十
　　　條第一項之規定，是以再審被告不得以再審原告未於該例假加班，而予以曠職
　　　處分，此並經本院向行政院勞工委員會函查甚明，有該會九十二年十月十四日
　　　勞動二字第０９２００５６３７２號函一份在卷可參。
　　(二)又再審被告於原審係以再審原告本同意於九十一年二月十日（星期日）、二月
　　　十一日、十四日（後二日為農曆春節）三日加班，卻未請假，且無正當理由繼
　　　續曠工三日，乃依勞動基準法第十二條第六款規定終止契約，惟再審原告於九
　　　十一年二月十日未加班，並不構成曠工，已如前述，是縱認再審原告就其餘二
　　　日，本同意加班，然無故曠工，惟僅構成連續曠工二日，亦不符合勞動基準法
　　　第十二條第六款須連續曠工三日之終止契約事由，據此，再審被告自不得終止
　　　其與再審原告之勞動契約，是再審原告訴請確認其與再審被告之僱傭關係存在
　　　，自屬有據。
    (三)再審原告主張其受僱於再審被告之月薪為三萬一千四百三十五元，並於九十一
      年四月二十日遭再審被告解僱之事實，為再審被告所不爭執，自堪信為真實，
      是其以兩造間僱傭關係存在，請求再審被告應自九十一年四月二十一日起至再
      審原告復職之日止，按月給付再審原告前揭月薪，為有理由，應予准許。
八、至再審原告主張：其是否同意在九十一年二月十日、二月十一日、二月十四日加
    班為本案之重要爭點，再審原告並於上訴狀內載明再審被告所提出之垃圾清運時
    間表及工作會報不足作為再審原告同意加班之證據，原二審確定判決之受命法官
    於準備期日即應曉諭兩造就該項爭點為攻防及舉證，竟未曉諭該爭點，亦未命兩
    造律師整理爭點，認顯有消極不適用民事訴訟法第二百九十六條之一之違法云云
    。然原一審判決即以再審被告所提之垃圾清運時間表及工作會報作為再審原告知
    悉前揭日期應加班，卻無正當理由未加班，且事前未請假，構成連續曠職三日，
    而判決再審原告敗訴之理由，再審原告於上訴狀上亦就此爭執前揭垃圾清運時間
    表及工作會報並不能證明再審原告同意加班之證據（見九十二年度勞簡上字第一
    號卷第十頁），上訴狀繕本並於準備期日開庭前已送達於再審被告，再審原告並
    於準備期日陳明其上訴所主張之事實理由如上訴狀所述，再審被告亦提出準備書
    狀答辯，足見兩造就前揭垃圾清運時間表及工作會報是否可作為證明再審原告同
    意加班與否之證據此一爭點，均知之甚詳；甚至再審被告於言詞辯論期日，亦仍
    陳述：上訴人（指再審原告）參加春節前之工作會報，未表示異議，應可認為上
    訴人已經同意（指同意加班）等語，兩造並均陳述：對準備期日筆錄無意見，亦
    其無主張及舉證等語（均見九十二年度勞簡上字第一號九十二年四月二十一日言
    詞辯論筆錄），在在證明法院就此爭點已為曉諭，兩造並就此爭點已充分進行辯
    論，是再審原告主張有消極不適用民事訴訟法第二百九十六條之一之再審事由云
    云，自屬無據。
九、綜上所述，本件再審原告既不構成勞動基準法第十二條第一項第六款無正當理由
    ，連續曠工三天之終止勞動契約事由，再審被告據此終止其與再審原告之僱傭契
    約，即屬無據，從而，再審原告請求兩造間僱傭關係存在，及再審被告應自民國
    九十一年四月二十一日起至再審原告復職之日止，按月給付再審原告三萬一千四
    百三十五元之月薪，為有理由，應予准許。再審原告指摘原確定判決有再審之事
    由，求為廢棄改判，為有理由，爰由本院予以廢棄改判如主文第二項所示。至再
    審被告雖陳明：願供擔保請准宣告免予假執行，惟本件係不得上訴之案件，經本
    院判決即確定，自無從供擔保免予假執行，是其此部分聲明，應予駁回。
十、兩造其餘之攻擊或防禦方法及未經援用之證據，經本院斟酌後，認為均不足以影
    響本判決之結果，自無逐一詳予論駁之必要，併此敘明。
據上論結，應依民事訴訟法第五百零五條、第四百三十六條之一第三項、第四百五十
條、第七十八條，判決如主文。
中　　　華　　　民　　　國　　九十三　　年　　　八　　　月　　十七　　日
　　　　　　　　　　　　　　　臺灣花蓮地方法院民事庭
~B審判長法官　陳心弘
~B法　　　官　蘇嫊娟
~B法　 　 官　李世華
右正本證明與原本無異。
本件不得上訴。
~B法院書記官　陳賜福
中　　　華　　　民　　　國　　九十三　　年　　　八　　　月　　三十　　日
